最高法院刑事判決　　　　　　九十六年度台上字第七二九五號
上　訴　人　乙○○
選任辯護人　楊國宏律師
　　　　　　陳煥生律師
上　訴　人　甲○○
上列上訴人等因違反毒品危害防制條例案件，不服台灣高等法院
中華民國九十六年九月十九日第二審更審判決（九十六年度上更
(一)字第四八０號，起訴案號：台灣台北地方法院檢察署九十四年
度偵字第一二七七四、一四四一六號），提起上訴，本院判決如
下：
    主  文
原判決撤銷，發回台灣高等法院。
    理  由
本件原判決認定上訴人甲○○，綽號「小黑」，係台北市○○○
路○段一八二號一樓「寶德城股份有限公司PURPLE舞場」之總務
人員，與上訴人即該公司股東兼公關之乙○○均明知MDMA（俗稱
搖頭丸）、愷他命，分別為毒品危害防制條例所列管之第二級、
第三級毒品，硝西泮（耐妥眠）、硝甲西泮（耐甲氮平）則均為
該條例所列管之第四級毒品，皆不得販賣、轉讓。竟基於共同販
賣營利之概括犯意聯絡，自民國九十三年九月一日起至九十四年
七月十七日上午三時三十分止，先向真實姓名、年籍均不詳之成
年人，以搖頭丸每顆新台幣（下同）二百元、愷他命粉末每瓶一
千元或不詳價格，含硝西泮、硝甲西泮成分之綠色安眠藥每顆不
詳價格予以販入多次，復以衣、E、H、1／2、N、O、米、ㄣ、歐
、綠歐或藍蝴蝶為搖頭丸之代稱，每顆二百五十至六百元；褲或
Ｋ為愷他命之代稱，每瓶一千至一千五百元或每包一萬元；眠、
綠或綠眠為綠色安眠藥丸代稱，每顆五十至一百元不等之價格，
由甲○○負責在「PURPLE舞場」內，推介銷售予到場之顧客，共
售予吳律蘭搖頭丸一顆三百五十元，並出售或外送予綽號砲吉、
大哥、阿裕、俊智、小蔡、小岳、將哥、堂哥、主任、陳玲（或
陳琳）、王主任、萍萍、JOYCE 、小老闆、江柏（或姜柏）、小
斌（或小彬）、兩天哥、炳哥、瓜子等不詳姓名成年人牟利，且
分別由甲○○及不知情之綽號「小蔣」、「小么」等不詳姓名者
將賣出數量、金額記載於入場券票根背面，再由乙○○轉載於現
金收支簿上，計販賣上揭毒品所得一百六十二萬五千零五十元。
九十四年七月十七日上午三時三十分許，經警員持搜索票前往「
PURPLE舞場」搜索而查獲上情，並在該舞場辦公室內扣得上訴人
二人所有，供販賣毒品用之原判決附表二編號一至六所示物品，
在酒庫內扣得原判決附表一所示之搖頭丸共一百五十四顆，附表
二編號七至十四所示愷他命、綠色藥丸與販賣毒品用之紙袋等物
。因而撤銷第一審所為科刑之判決，比較行為時及裁判時法律，
適用最有利於上訴人二人之規定，改判仍均論處上訴人二人共同
連續販賣第二級毒品罪刑。固非無見。
惟查：（一）、有罪判決書所記載之犯罪事實，為論罪科刑適用
法律之基礎，故凡於適用法律有關之重要事項，必須詳加認定，
明確記載，然後於理由內逐一說明其憑以認定之證據，使事實與
理由兩相一致，方為合法。倘事實欄已有敘及，而理由內未加說
明，是為理由不備；理由已加說明，而事實欄無此記載，則為理
由失其依據之矛盾，均足構成撤銷之原因。原判決以上訴人二人
販賣搖頭丸、愷他命及含硝西泮、硝甲西泮之綠色安眠藥丸予吳
律蘭及其事實欄所載綽號砲吉等不詳姓名者多人，分別觸犯毒品
危害防制條例第四條第二項之販賣第二級毒品罪、同條第三項之
販賣第三級毒品罪與同條第四項之販賣第四級毒品罪；然其事實
欄僅認定甲○○販賣搖頭丸予吳律蘭，關於上訴人如何販賣愷他
命與上開綠色藥丸、究販賣何種毒品予其事實欄所載之綽號砲吉
等不詳姓名者多人、其交易價格、數量若干等各節，則均未認明
記載，殊難認所載犯罪情節已達可得確定之程度，自不足為適用
法律及判斷其適用法律當否之依據。又原判決認定上訴人二人併
有販賣第四級毒品之犯行，但其理由欄內，所援引資為上訴人二
人販賣毒品論據之甲○○警詢、偵查及一審審理中之自白，均祇
坦承販賣第二級毒品及第三級毒品；證人吳律蘭於警詢時亦僅供
稱向甲○○購買第二級毒品搖頭丸。核與卷內之證據內容不相符
合，有證據上理由矛盾之違誤。另扣案入場券票根上雖載有「6/
18」、「綠＝3300」等字樣，而甲○○亦供承該等帳證上所載「
綠」字，係上開綠色藥丸之代稱等語，然該記載究意指買入或賣
出之數額？苟係販入，係為供自用或轉售圖利？尚欠明瞭，且攸
關上訴人二人被訴販賣第四級毒品犯行之認定，自有進一步調查
、釐清之必要。乃原判決未詳為探求，亦未說明其理由，逕認該
記載係上訴人販售綠色藥丸予他人之紀錄，並據而為不利上訴人
二人之判斷，亦嫌率斷。再者，原判決理由二－（五），依上開
票根之記載，認定上訴人於六月十八日販售綠色安眠藥三千三百
元，但原判決依據扣案入場券票根等帳證臚列之其附表三所示上
訴人二人出售毒品明細，卻無該筆毒品交易，致理由之論述，前
後不相一致，亦有判決理由矛盾之違失。（二）、原判決認上訴
人二人所犯販賣第二級、第三級與第四級毒品等罪，係一行為觸
犯數罪名，應依想像競合犯之規定，從一重論以販賣第二級毒品
一罪。然事實欄，就上訴人二人販賣各該毒品係如何以一行為同
時為之，並無隻字片語敘及，致事實之記載與理由之論述，不相
適合，同有判決理由矛盾之違法。（三）、原判決認定乙○○有
與甲○○共同販賣毒品犯行，無非以乙○○自承扣案現金收支簿
上所列販售毒品數量、所得金額均其抄錄，另警方並分別於「PU
RPLE舞場」辦公室及酒庫內扣得上開毒品等情為其論據。然乙○
○縱為甲○○登錄毒品交易之數量、所得，並提供場所予甲○○
放置毒品，似均非屬販賣毒品構成要件之行為，其與甲○○間，
苟非有共同犯意聯絡，尚難課予本件販賣第二級、第三級與第四
級毒品之共同正犯罪責。然原判決關於乙○○與甲○○間，就販
賣上開毒品，有何共同犯意聯絡？並未說明其認定所憑之依據及
得心證之理由；又乙○○屢以其對甲○○置放毒品於上開舞場一
事，毫無所悉等語置辯，但原判決就此有利之辯解，不予採信，
亦未說明不採之理由，均有判決理由不備之違法。而乙○○僅係
該舞場股東兼公關人員，並非負責人，且原判決理由五亦認其非
該舞場之實際負責人，則乙○○於該場所之使用是否有管理權限
？其苟明知甲○○將供販賣之毒品放置於舞場內，是否有權阻止
或拒絕？凡此均與乙○○就本件販賣毒品犯行，與甲○○間有無
犯意聯絡及行為分擔之待證事項之認定，至有關係。乃原審未遑
為該調查，遽為科刑之判決，其證據調查職責猶嫌未盡。以上，
或係上訴意旨所指摘，或為本院得依職權調查之事項，應認仍有
發回更審之原因。
據上論結，應依刑事訴訟法第三百九十七條、第四百零一條，判
決如主文。
中　　華　　民　　國　九十六　年　 十二 　月　 二十 　日
                      最高法院刑事第七庭
                          審判長法官  張　淳　淙
                                法官  劉　介　民
                                法官  張　春　福
                                法官  蔡　彩　貞
                                法官  林　俊　益
      本件正本證明與原本無異
                                      書  記  官
中　　華　　民　　國　九十七　年　  一  　月　　三　　日
                                                      Ｋ
